【裁判字號】    96,訴,2486
【裁判日期】    970411
【裁判案由】    土地所有權移轉登記等
【裁判全文】
臺灣板橋地方法院民事判決              96年度訴字第2486號
原      告  乙○○
訴訟代理人  丙○○
            吳麒律師
            陳哲民律師
被      告  甲○○○
訴訟代理人  湯明亮律師
複  代理人  周明榮律師
上列當事人間請求土地所有權移轉登記等事件，經臺灣臺北地方
法院裁定移轉管轄，本院於民國97年3 月18日言詞辯論終結，判
決如下：
    主  文
原告之訴及假執行之聲請均駁回。
訴訟費用由原告負擔。
    事實及理由
甲、程序方面：
    按訴狀送達後，原告不得將原訴變更或追加他訴，但請求之
    基礎事實同一、不甚礙被告之攻擊防禦及訴訟之終結者，不
    在此限，民事訴訟法第255 條第1 項第2 款、第7 款分別定
    有明文。本件原告起訴原僅主張依據代位法律關係而為請求
    ，嗣於訴訟進行中，另併主張依據不當得利之請求權為其備
    位請求之依據，核其所為，要屬訴之追加，惟審其追加之訴
    所主張之基礎事實與所引用證據，悉與原起訴主張部分相同
    ，別無調查證據之必要，即其請求之基礎事實同一，並無礙
    被告之攻擊防禦與訴訟之終結，參照上揭規定，自應核許其
    追加。
乙、實體方面：
一、本件原告起訴主張：
（一）先位之訴部分：
  １、按「關於農地之買賣，承買人係無自耕能力之人，如約定
      由承買人指定登記與任何有自耕能力之第三人，或具體約
      定登記與有自耕能力之特定第三人，即非民法第246 條第
      1 項所稱以不能給付為契約標的，難認其契約為無效」，
      最高法院85年度台上字第418 號判決意旨、73年度第5次
      民事庭會議決定參照。查被告與訴外人李玉粉於民國68年
      10月間各出資二分之一購買桃園縣大園鄉○○段拔子林小
      段301 號田地（以下簡稱：系爭土地），並將系爭土地登
      記於被告名下，自屬具體約定登記與有自耕能力之特定人
      ，依前開判決意旨，足證訴外人李玉粉與被告間之信託關
      係或委任關係，自屬合法有效。
  ２、次按「無效之法律行為，若具備他法律行為之要件，並因
      其情形可認為當事人若知其無效，即欲為他法律行為者，
      其他法律行為仍為有效」，民法第112 條定有明文。經查
      ，原告配偶謝吳婉慈於78年8 月2 日與被告所簽定之土地
      買賣契約書，縱因違反舊土地法第30條規定而無效，然訴
      外人李玉粉實以對被告之信託物返還請求或民法541 條第
      2 項之返還請求權之債權，以債權讓與及代物清償之方式
      讓與原告配偶，依上開民法之規定，債權讓與代物清償之
      法律行為仍為有效。又土地法第30條業於89年間刪除，原
      告自得依訴外人李玉粉讓與之民法第541 條第2 項之請求
      權或信託物返還請求權，請求被告將系爭土地應有部分二
      分之一登記予原告名下。
  ３、先位聲明：1.被告應將桃園縣大園鄉○○段拔子林小段30
      1 號土地所有權，權利範圍二分之一移轉登記予李玉粉，
      由原告代位受領登記；2.被告應將桃園縣大園鄉○○段拔
      子林小段301 地號土地，權利範圍二分之一移轉登記與原
      告。
（二）備位之訴部分：
  １、縱訴外人李玉粉信託登記予被告之行為係屬無效，然訴外
      人李玉粉將債權讓與原告之行為當屬有效，僅於前開信託
      行為無效時，訴外人李玉粉所讓與之債權為對被告之不當
      得利返還請求權，故原告自得依不當得利請求權請求如備
      位聲明。
  ２、按「消滅時效自請求權可行使時起算，民法第128 條定有
      明文。而依不當得利之法則請求返還不當得利，以無法律
      上之原因而受利益，致他人受有損害為其要件，倘利益授
      受之雙方當事人，均不知其利益授受之法律上原因不存在
      ，甚或誤認其法律上之原因存在，則須權利人知悉其得行
      使權利之狀態，時效期間始能起算。蓋權利之行使可被期
      待甚或要求而不行使，乃權利依時效消滅之理由，若權利
      人不知已可行使權利，如仍責令其蒙受時效之不利益，自
      非時效制度之本旨」，最高法院91年度台上字第1312號判
      決可稽。查被告從未否認原告對其具有請求權存在，自屬
      民法第129 條第1 項第2 款之承認。縱原告不當得利請求
      權應自知悉後行使權利時起算，自應於95年12月即前案訴
      訟敗訴確定時起算。又被告於93年7 月3 日稱「那我是說
      你要過（戶）可以，單子要拿來，我可以跟你過（戶）」
      等語，姑不論被告所謂「先單子要拿來」是否屬同時履行
      抗辯，惟承認為認識請求權存在之觀念表示，縱主張同時
      履行抗辯亦有承認之效力，則被告上開陳述顯屬對原告請
      求權之承認，本件時效自應於93年7 月3 日中斷而重新起
      算，原告請求權顯未罹於時效。
  ３、備位聲明：1.被告應給付原告3,720,000 元，及自起訴狀
      繕本送達翌日起至清償日止，按年息5%計算之利息；2.原
      告願供擔保請准宣告假執行。
二、被告則以：
（一）先位之訴部分：
  １、原告無權本於代位法律關係，請求被告移轉登記系爭土地
      應有部分二分之一登記予訴外人李玉粉：
    (1)按私有農地所有權之移轉，依土地法第30條第1 項規定，
      其承受人以能自耕者為限，旨在防止非農民承受農地，造
      成土地投機壟斷之情形，並積極輔助農民增加取得耕地使
      用之機會，從而扶助自耕農，促進土地利用，貫徹耕者有
      其田之基本國策，發揮農地之作用；故同條第2 項明定，
      違反者，其所有權之移轉無效；是為禁止無自耕能力者承
      受並享有私有農地所有權之強行規定。又稱信託者，謂委
      託人將財產權移轉或為其他處分，使受託人依信託本旨，
      為受益人之利益或為特定之目的，管理或處分信託財產之
      關係。無自耕能力之人，信託有自耕能力他人以其名義取
      得農地所有權，係以迂迴方法逃避土地法第30條第1 項強
      行規定之適用，以達其享有土地所有權之實質目的，依上
      說明，此脫法行為於法即屬無效。
    (2)查被告與訴外人李玉粉於68年10月間各出資二分之一購買
      系爭土地，因訴外人李玉粉無自耕能力，無法辦理所有權
      移轉登記，且因系爭土地無法移轉共有，訴外人李玉粉乃
      將系爭土地信託登記於被告名下，惟上開信託行為係屬脫
      法行為而無效，訴外人李玉粉自不得請求被告移轉系爭土
      地應有部分二分之一登記。又訴外人李玉粉於78年8 月間
      欲出賣系爭土地予訴外人謝吳婉慈，被告因誤認其與訴外
      人李玉粉間信託行為有效，乃於78年8 月2 日與訴外人謝
      吳婉慈簽訂買賣契約，其中800,000 元買賣價款於簽訂時
      由訴外人李玉粉收訖，另1,700,000 元價款於78年8 月21
      日付款（實際上並未以現金付款，係以李玉粉積欠謝吳婉
      慈之債款抵付），則被告與訴外人李玉粉購買系爭土地所
      生權利義務關係，已因上開買賣而不存在。
  ２、次查，訴外人李玉粉與被告間之信託行為，係屬脫法行為
      而無效，訴外人李玉粉對被告並無所謂信託物返還請求權
      或民法第541 條第2 項請求權之權利，訴外人李玉粉自不
      得請求被告移轉系爭土地應有部分二分之一登記。而原告
      與訴外人謝吳婉慈間並無委任出名或隱名代理關係之事實
      ，訴外人李玉粉亦無依民法第112 條之規定，將信託物返
      還請求權或民法第541 條第2 項請求權之權利讓與訴外人
      謝吳婉慈之事實。是原告自不得請求被告移轉系爭土地應
      有部分二分之一登記予原告。
  ３、先位聲明：原告之訴駁回。
（二）備位之訴部分：
  １、原告不得以訴外人李玉粉之不當得利請求權向被告請求：
      查訴外人李玉粉與被告各出資二分之一購買系爭土地，訴
      外人李玉粉並將系爭土地信託登記於被告名下，其迄今並
      不知信託登記無效，亦不知可依不當得利請求被告返還出
      資額，訴外人李玉粉自無將其對被告之不當得利請求權讓
      與訴外人謝吳婉慈。而訴外人李玉粉之不當得利請求權，
      已因被告與訴外人謝吳婉慈簽訂土地買賣契約，並由訴外
      人李玉粉收受買賣價金後而不存在。倘訴外人李玉粉之不
      當得利請求權尚非不存在，雖其主觀上不知可加以行使，
      亦不影響其不當得利請求權時效自68年10月起算，則訴外
      人李玉粉之不當得利請求權，迄今顯已罹於請求權時效。
  ２、原告不當得利請求權已罹於時效：
      次查，被告與訴外人謝吳婉慈於78年8 月2 日簽訂買賣契
      約書，已如前述，惟訴外人謝吳婉慈並無自耕能力，上開
      買賣契約依法無效，則訴外人謝吳婉慈不當得利得請求權
      發生時間分別為78年8 月2 日及同年月21日。又被告從未
      承認原告、訴外人謝吳婉慈及李玉粉對被告具有信託物返
      還請求權或民法第541 條第2 項規定之權利，自無所謂原
      告、訴外人謝吳婉慈及李玉粉對被告之不當得利請求權，
      因被告承認而生時效中斷之效果。
  ３、備位聲明：1.原告之訴及其假執行之聲請均駁回。2.如受
      不利判決，被告願供擔保請准宣告免予假執行。
三、本件原告起訴主張被告與訴外人李玉粉於68年10月間各出資
    二分之一購買，並將系爭土地登記於被告名下乙節，業據提
    出不動產買賣契約書、本院94年度訴字第488 號民事事件言
    詞辯論筆錄各1 份在卷可參，被告對此亦不爭執，堪信原告
    此部分之主張真實。再原告復主張被告與訴外人李玉粉間屬
    具體約定登記與有自耕能力之特定人，其間之信託關係或委
    任關係，自屬合法有效，而原告配偶謝吳婉慈於78年8 月2
    日與被告所簽定土地買賣契約書，訴外人李玉粉實以對被告
    之信託物返還請求或民法541 條第2 項之返還請求權之債權
    ，以債權讓與及代物清償之方式讓與原告配偶，依上開民法
    之規定，債權讓與代物清償之法律行為仍為有效，原告自得
    依訴外人李玉粉讓與之民法第541 條第2 項之請求權或信託
    物返還請求權，請求被告將系爭土地應有部分二分之一登記
    予原告名下，而倘訴外人李玉粉信託登記予被告之行為係屬
    無效，然訴外人李玉粉將債權讓與原告之行為當屬有效，僅
    於前開信託行為無效時，訴外人李玉粉所讓與之債權為對被
    告之不當得利返還請求權，故原告自得依不當得利請求權請
    求如備位聲明等語，被告則以前開情詞資為抗辯，是本件所
    應審究者，為原告得否本於訴外人李玉粉與被告間之信託關
    係或委任關係，請求被告移轉系爭土地所有權應有部分（先
    位聲明），或本於不當得利請求權請求被告返還款項（備位
    聲明），本院之判斷分別敘述如下。
四、按「當事人主張有利於己之事實者，就其事實有舉證之責任
    」，民事訴訟法第277 條前段定有明文。是民事訴訟如係由
    原告主張權利者，應先由原告負舉證之責，若原告先不能舉
    證，以證實自己主張之事實為真實，則被告就其抗辯事實即
    令不能舉證，或其所舉證據尚有疵累，亦應駁回原告之請求
    （最高法院17年上字第917 號判例意旨參照）。次按所謂信
    託，係指委任人將財產權移轉或為其他處分，使受託人依信
    託本旨，為受益人之利益或為特定之目的，管理或處分信託
    財產之關係，故信託關係，須基於委託人與受託人間合意訂
    立信託契約，方能發生。此為85年1 月26日信託法公佈施行
    前，實務上對於信託契約關係有無審認所採之準據。是信託
    法施行前，信託契約之成立，務須當事人間有成立信託契約
    之合意，而由信託人為受益人之利益或特定目的，將所享有
    之財產權移轉予受任人或為其他處分，進而授予受任人超過
    經濟上目的之權利，許可受任人於經濟目的範圍內行使權利
    為契約之內容，且須對信託財產，依信託契約所定內容為積
    極之管理或處分，始堪肯認信託契約關係之存在，並非將自
    己之財產，以他人名義登記時，當然即有信託關係存在。倘
    權利人僅以其購買之不動產，名義上登記於他人名下，該他
    人自始未負責管理、處分，而將該不動產之管理、使用、處
    分悉仍由權利人自行為之，即係側重於權利人與該他人間信
    任關係之純粹「借名登記」契約。而本件所涉無論係購入土
    地時或系爭賣契約書簽立時，均在信託法公佈施行之前，自
    應以此據為判斷原告主張信託登記契約法律關係是否存在之
    依據。則查，原告雖主張被告與訴外人李玉粉間屬具體約定
    登記與有自耕能力之特定人，其間屬信託關係或委任關係，
    而原告配偶謝吳婉慈於78年8 月2 日與被告所簽定土地買賣
    契約書，訴外人李玉粉實以對被告之信託物返還請求或民法
    541 條第2 項之返還請求權之債權，以債權讓與及代物清償
    之方式讓與原告配偶，原告自得依訴外人李玉粉讓與之民法
    第54 1條第2 項之請求權或信託物返還請求權，請求被告將
    系爭土地應有部分二分之一登記予原告名下等語，然觀諸系
    爭買賣契約書之內容，並無「信託登記」之文字記載，且於
    立約之當時，亦未見有約定授予為登記名義人之被告得管理
    或處分之權，亦非為出於特定經濟上目的，而將土地登記在
    被告名下，實僅係借名登記在被告名下，並藉以規避修正前
    土地法第30條第1 項之規定，自與上揭成立信託契約之要件
    未符，尚不能認為有原告所稱之信託契約關係存在，況縱認
    上述買賣契約書之立書當事人間，確以成立信託契約關係之
    合意而締約，惟該行為乃出於規避修正前土地法第30條第1
    項之強制禁止規定，而為之脫法行為，亦應屬無效，且無保
    護必要，原告援引該法律上無效之約定而為主張，仍無可取
    ，另原告主張被告與訴外人李玉粉間有委任關係，亦未舉證
    以實其說，是原告本於信託、委任之法律關係，主張代位訴
    外人李玉粉請求被告移轉所有權應有部分乙節，尚屬無據，
    自無可採。
五、再原告備位聲明主張被告於另案言詞辯論時有承認其請求權
    存在，因認有消滅時效中斷（即民法第129 條第1 項第2 款
    ）之適用，然此情狀為被告所否認，依舉證責任之分配原則
    ，自應由原告就此有利部分負舉證之責，但查原告於另案（
    即本院94年度訴字第488 號民事事件）係本於繼承及買賣法
    律關係為請求，而該案之原告除見原告外，尚有訴外人即原
    告配偶謝吳婉慈之其他繼承人謝鳳玲、謝美玉、謝美莉、丙
    ○○等人，而觀諸該案言詞辯論係記載「本件我自始就願意
    移轉，只是不知道該移轉給誰，因為謝東憲認為我應該移轉
    給他，此外吳婉慈生前有欠我二十萬元，他應該把那二十萬
    元還清我才要移轉」，此有原告所提之上述言詞辯論筆錄影
    本1 份附卷可參，而所謂承認，乃義務人權利人表示認識其
    權利確係存在的觀念通知，僅因義務人一方行為而發生效力
    ，無須權利人的同意，無論明示、默示而言，但依原告所主
    張之此事實，並無法據而認定被告對於原告所主張之不當得
    利之請求權，有何認識他方請求權存在之觀念表示，此外，
    原告復未提出其他積極證據足以證明被告就其所主張之請求
    權有為承認之事實，是原告自68年10月以後可隨時基於不當
    得利之法律關係請求，惟不為之請求，迄96年5 月23日始向
    起訴為本件之請求（見臺灣臺北地方法院96年度訴字第5273
    號民事卷附起訴狀收狀戳），距原告所主張被告不當得利之
    時業已屆滿十五年之時效，被告既以請求權時效完成相抗辯
    ，原告之請求自無理由，應予駁回，
六、從而，原告分別本於訴外人李玉粉與被告間之信託關係或委
    任關係，請求被告移轉系爭土地所有權應有部分（先位聲明
    ），或本於不當得利請求權請求被告返還款項（備位聲明）
    ，各請求如訴之聲明所示，均為無理由，應予駁回。原告之
    訴既經駁回，其假執行之聲請亦失所附麗，亦應併予駁回。
七、本件事證已臻明確，兩造其餘攻擊、防禦方法及舉證，經本
    院審酌後，認對於判決結果均無影響，爰不一一論述，併此
    指明。
據上論結，本件原告之訴為無理由，依民事訴訟法第78條，判決
如主文。
中    華    民    國    97    年    4     月    11    日
                  民事第三庭    法  官  邱靜琪
以上正本係照原本作成
如對本判決上訴，須於判決送達後20日內向本院提出上訴狀
中    華    民    國    97    年    4     月    11    日
                                書記官  白俊傑


司法院資訊處製作；財團法人民間司法改革基金會備份。
